臺灣高等法院臺南分院民事判決　99年度保險上易字第14號
上　訴　人　曾劉粒
　　　　　　曾煜騰
兼上 一 人
法定代理人　周雅嫻
共 同訴 訟
代　理　人　黃文力　律師
複 代理 人　何永福　律師
被 上訴 人　泰安產物保險股份有限公司
法定代理人　李松季
訴訟代理人　徐文學
上列當事人間請求給付保險金事件，上訴人對於中華民國99年8
月31日臺灣嘉義地方法院第一審判決(99年度保險字第2號）提起
上訴，本院於100年10月11日言詞辯論終結，判決如下：
    主  文
上訴駁回。
第二審訴訟費用由上訴人共同負擔。
    事實及理由
壹、程序部分：
    按當事人喪失訴訟能力或法定代理人死亡或其代理權消滅者
    ，訴訟程序在有法定代理人或取得訴訟能力之本人，承受其
    訴訟以前當然停止。次按法定代理權消滅訴訟程序當然停止
    之規定，於有訴訟代理人時不適用之。民事訴訟法第170條
    、第173條分別定有明文。本件被上訴人之法定代理人原為
    陳朝亨，於民國（下同）99年7月21日變更為李松季，業經
    被上訴人具狀聲明承受訴訟並提出經濟部覆被上訴人變更登
    記函乙件附卷可稽（見本院卷第40頁），經核並無不合，應
    予准許。
貳、實體部分：
一、上訴人主張：被繼承人曾信維生前係上訴人曾煜騰之父親、
    上訴人周雅嫻之配偶及上訴人曾劉粒之子，於97年12月26日
    晚間10時41分許，因駕駛車牌號碼OH -5265號自小客車不慎
    撞及被上訴人之保戶周蒼佑之4602-JS號自小客車（下稱系
    爭車輛），雖經送往嘉義長庚醫院救治，仍於97年12月27日
    上午零時15分死亡。上訴人其中周雅嫻、曾煜騰為曾信維之
    法定繼承人，被上訴人為前述遭曾信維撞及之系爭車輛強制
    汽車責任險之保險人，而上訴人均為該保險金請求權人，被
    害人曾信維死亡之理賠金額應為新台幣（下同）150萬元，
    詎上訴人向被上訴人申請理賠時，卻遭拒絕，上訴人爰依強
    制汽車責任保險法第7條、第11條第1項、第35條等規定，聲
    明求為命被上訴人給付上訴人每人各50萬元，及均自98年4
    月1日起至清償日止依年息百分之十計算利息之判決（原審
    判決就上開聲明部分駁回上訴人請求，上訴人不服提起本件
    上訴，上訴人上訴聲明：原判決廢棄，被上訴人應如數給付
    上訴人上開本息；而原審同案被告蘇黎世產物保險股份有限
    公司就其敗訴部分，未提上訴，該部分已告確定。被上訴人
    對上訴人之上訴，答辯聲明：上訴駁回）。
二、被上訴人則以：依警方處理及法醫相驗資料、暨法務部法醫
    研究所之意見及結論，可知曾信維之主動脈剝離係發生在倒
    車起步瞬間胸部撞擊汽車方向盤及大量出血所致，而非撞及
    系爭車輛才造成主動脈剝離而出血致死，故曾信維因主動脈
    剝離而死亡，與被上訴人承保之系爭車輛間，並無因果關係
    ，自非屬被上訴人所承保系爭車輛之強制汽車責任險理賠範
    圍等語，資以抗辯。
三、兩造不爭執事項：
  (一)曾信維生前係上訴人曾煜騰之父、上訴人周雅嫻之夫，於97
    年12月26日晚間10時41分許，駕駛車牌號碼OH -5265號自小
    客車不慎撞擊系爭車輛等情，經送嘉義長庚醫院救治，於97
    年12月27日凌晨零時15分許死亡。
  (二)死者曾信維經臺灣嘉義地方法院檢察署檢察官相驗，相驗屍
    體證明書死亡方式記載「意外」，死因記載「甲、胸主動脈
    剝離。乙、（甲之原因）胸部鈍力損傷。丙、（乙之原因）
    自小客車（駕駛人）自撞車禍。」。
  (三)周蒼佑曾以系爭車輛向被上訴人投保強制汽車責任險。被上
    訴人拒絕理賠（見本院卷第47頁）。
四、得心證理由：
    上訴人之被繼承人曾信維與系爭車輛發生擦撞，上訴人依強
    制汽車責任保險法規定，請求承保系爭車輛之被上訴人應給
    付上訴人每人各50萬元本息，然為被上訴人所否認，經查：
  (一)按因汽車交通事故致受害人傷害或死亡者，不論加害人有無
    過失，請求權人得依本法規定向保險人請求保險給付或向財
    團法人汽車交通事故特別補償基金（下稱特別補償基金）請
    求補償。而上開所指受害人，指因汽車交通事故遭致傷害或
    死亡之人。又何謂汽車交通事故，指使用或管理汽車致乘客
    或車外第三人傷害或死亡之事故。強制汽車責任保險法第7
    條、第10條第2項、第13條分別定有明文。又觀諸強制汽車
    責任保險承保及理賠作業處理辦法第14條第2項所規定：「
    同一汽車交通事故牽涉數汽車時，依下列規定處理：…前項
    所稱牽涉，係指事故汽車於某一時間，參與、涉入、牽扯或
    牽連在汽車交通事故中，而與受害人之傷害或死亡有因果關
    係者。」；再按所謂相當因果關係，係以行為人之行為所造
    成的客觀存在事實，為觀察的基礎，並就此客觀存在事實，
    依吾人智識經驗判斷，通常均有發生同樣損害結果之可能者
    ，該行為人之行為與損害間，即有因果關係（最高法院82年
    台上字第2161號判決參照）。準此，依吾人智識經驗判斷，
    無此事故，必不生此種損害，有此事故，通常即足生此種損
    害者，為有相當因果關係；如雖無此事故，必不生此種損害
    ，有此事故，通常亦不生此種損害者，即為無相當因果關係
    ；換言之，非因汽車交通事故遭致傷害或死亡之人，保險人
    則不負理賠責任。
  (二)本件曾信維死亡與被上訴人承保之系爭車輛，有無因果關係
    部分：
    上訴人主張：被上訴人承保之系爭車輛，既與受害人曾信維
    之車輛發生碰撞，而法醫研究所亦認「不排除因與系爭車輛
    發生碰撞而有加重已造成曾信維之傷勢」，足認曾信維之死
    亡與系爭車輛之碰撞間存有因果關係等語，然為被上訴人所
    否認，經查：
  1.證人周蒼佑證述：曾信維於97年12月26日晚間10時41分8秒
    獨自一人駕駛OH-5265號自小客車，欲在收費亭旁倒車停車
    ，先不慎擦撞伊所停放之系爭車輛，於同晚10時41分22秒再
    駕駛該車向東直行衝撞停車場綠地之樹木。伊有目睹整個經
    過，曾信維要來收費亭與伊接班等語綦詳，復有現場圖、嘉
    義縣警察局朴子分局雙溪派出所相驗案件初步調查報告表、
    長庚紀念醫院診斷證明書、現場照片12幀附卷可憑（見本院
    依職權調閱之台灣嘉義地方法院檢察署98年度相字第5號卷
    第6至19頁），是就曾信維一人駕駛OH-5265號自小客車肇事
    致其自己死亡部分為兩造所不爭執，足認屬實。
  2.又曾信維係因前胸撞擊駕駛盤而發生的外傷性主動脈剝離而
    死亡，有臺灣嘉義地方法院檢察署檢察官相驗屍體證明書足
    按；依該證明書記載：死亡方式「意外」，死因「甲、胸主
    動脈剝離。乙、（甲之原因）胸部鈍力損傷。丙、（乙之原
    因）自小客車（駕駛人）自撞車禍。」等情。又法醫解剖鑑
    定報告書（見原審卷第12至15頁）、及相驗法醫石台平於原
    審證述：死亡證明書甲乙丙之關係，是丙產生乙，乙產生甲
    ，甲產生死亡，三者必須有直接因果關係，我認為是因為自
    撞車禍造成胸部損傷，主動脈剝離造成死亡等語可稽（見原
    審卷第143頁）；且查曾信維上開外傷性主動脈剝離發生原
    因，係「…(二)其傷勢是前胸撞擊駕駛盤而發生的外傷性主動
    脈剝離。撞擊的時間點可能下列二者之一：汽車突然倒退，
    身體的慣性作用使前胸猛然撞上駕駛盤而先致傷，然後車子
    才碰到系爭車輛。另一時間點是車子前衝突然煞車，車停但
    身體的慣性作用仍然往前而使前胸撞上駕駛盤而致傷。無論
    如何，二者皆是撞上自己車子的駕駛盤而致傷，不是因先撞
    到後車才傷的。…」，此有法醫研究所100年5月16日法醫理
    字第1000001496號函可稽（見本院卷第69頁）；又同所復於
    同年8月11日法醫理字第1000004187號再來函說明「…(一)無
    法從周蒼佑之證稱及相隔打檔時間來認定當時是或否即有生
    主動脈剝離之情。若是當時即有發生主動脈剝離之情，也該
    是OH-5265起動突然倒退而前胸碰到方向盤的時候受傷，撞
    擊力要大而突然。不是後退撞及系爭車輛才發生主動脈剝離
    。…」等語（見本院卷第90頁），足認曾信維之死亡係因生
    前發生主動脈剝離之結果；而發生主動脈剝離之原因，則係
    其前胸撞擊汽車方向盤；至於較可能發生前胸撞擊方向盤之
    時點，應為其所駕汽車突然倒退時或其車子前衝時突然煞車
    而使前胸撞上駕駛盤，並非後退時撞擊被上訴人承保之系爭
    車輛。
  3.雖上開法醫理字第1000004187號函說明二、稱「…(三)若是倒
    車時發生主動脈損傷，再撞到被上訴人承保之系爭車輛，不
    排除會加重方向盤所造成的傷勢」等語，惟查本件曾信維因
    前胸撞擊駕駛盤而發生的外傷性主動脈剝離致死，其撞擊的
    時間點，較為可能者為汽車突然倒退，身體的慣性作用使前
    胸猛然撞上駕駛盤而先致傷或車子前衝突然煞車，車停但身
    體的慣性作用仍然往前而使前胸撞上駕駛盤而致傷，業如前
    述。上訴人並據此向原審共同被告蘇黎世產物保險股份有限
    公司請求給付保險金已獲勝訴確定。又觀被上訴人所承保之
    系爭車輛，當時既處停車靜止狀態，本件車禍發生地點在嘉
    義縣朴子市○○里○○路○段6號長庚醫院汽車停車場出口
    收費亭前，而系爭車輛係停放在長庚醫院停車場之停車格內
    ，有相驗案件初步調查報告表、現場圖、照片可憑（見同上
    相驗卷第9、13、17頁），系爭車輛停放於停車場內停車格
    之行為，並無任何違規之處；而曾信維生前所駕駛之OH-526
    5號車輛，不慎擦撞系爭車輛之情形輕微，僅系爭車輛右前
    葉子板稍有一拳頭大之板金凹陷（見上開相驗卷第7、17頁
    ），為兩造所不爭，客觀上無從可認必然致生曾信維外傷性
    主動脈剝離之死亡結果；換言之，即有倒車撞擊系爭車輛，
    依系爭車輛受損情形，衡情一般人當不致因倒車輕微擦撞而
    致生主動脈剝離暨死亡之結果，是本件曾信維之外傷性主動
    脈剝離死亡結果，與被上訴人承保之系爭車輛間，並無相當
    因果關係。是上訴人主張：被上訴人承保之系爭車輛，與受
    害人曾信維之車輛發生碰撞，而法醫研究所認「不排除因與
    系爭車輛發生碰撞而加重方向盤已造成曾信維之傷勢」，足
    認曾信維之死亡與系爭車輛之碰撞間存有因果關係云云，即
    有未合，並無足採。
  4.綜據上述，本件曾信維固係因主動脈剝離而死亡，然與被上
    訴人承保之系爭車輛間，並無相當因果關係，依上說明，即
    非被上訴人承保之強制汽車責任險理賠之範圍，上訴人依強
    制汽車責任險保險法第7條等規定，請求被上訴人給付系爭
    保險金，於法無據。
五、綜上所述，上訴人主張被上訴人為系爭車輛強制汽車責任險
    之保險人，而依強制汽車責任險保險法之規定，曾信維已因
    汽車交通事故致死，上訴人均為該保險金請求權人，被上訴
    人應就曾信維死亡給付保險金云云，即有未合，從而，上訴
    人本於上開強制汽車責任險保險法規定之法律關係，請求被
    上訴人給付上訴人保險金各50萬元本息，均非有據。原審就
    此部分判決上訴人敗訴，駁回上訴人之請求，核無違誤，上
    訴意旨指摘原判決不當，求予廢棄改判，非有理由，應予駁
    回。
六、本件事證已臻明確，兩造其餘攻擊、防禦方法及證據資料，
    核與本件判決結果不生影響，爰毋庸一一論述，併予敘明。
據上論結，本件上訴為無理由，依民事訴訟法第449條第1項、第
78條、第85條第1項前段，判決如主文。
中    華    民    國   100    年    10    月    25    日
                  民事第二庭    審判長法  官  陳光秀
                                      法  官  李文賢
                                      法  官  莊俊華
上為正本係照原本作成。
本件不得上訴。
中    華    民    國   100    年    10    月    27    日
                                      書記官  吳銘添